【裁判字號】    97,財管,121
【裁判日期】    980115
【裁判案由】    選任財產管理人
【裁判全文】
臺灣臺南地方法院民事裁定            97年度財管字第121號
聲  請  人  乙○○
            甲○○
上聲請人聲請選任失蹤人丙○○之財產管理人事件，本院裁定如
下：
    主      文
選任財政部國有財產局臺灣南區辦事處臺南分處為失蹤人丙○○
之財產管理人。
聲請程序費用由聲請人負擔。
    理      由
一、 按失蹤人失蹤後，未受死亡宣告前，其財產之管理，依非
     訟事件法之規定。失蹤人未置財產管理人者，其財產管理
     人依左列順序定之：(一)配偶；(二)父母；(三)與失蹤人同居之
     祖父母；(四)家長。不能依前項規定定財產管理人時，法院
     依利害關係人之聲請，得就其財產之管理，以裁定命為必
     要之處分，或為選任財產管理人。民法第10條、非訟事件
     法第109條均定有明文。而所謂失蹤係指失蹤人離去其最後
     住所或居所，陷於生死不明之狀態而言（最高法院85年度
     臺抗字第328號裁定意旨參照）。而參民法第8條之立法理
     由謂：「僅按失蹤云者，離去其住所或居所，經過一定年
     限，生死不分明之謂也。」是此所謂失蹤人，尚非泛指該
     人離去住所，不知其行蹤之謂，尚須符合「經過一定年限
     」、「生死不明」之要件始可，即所謂失蹤人者，除應有
     離去住所或居所，經過一定年限之要件外，更要有客觀發
     生之事實而有生死成謎之要件。
二、本件聲請意旨略以：
(一)緣坐落台南縣安定鄉○○○段3621地號，地目建，面積138平
  方公尺，權利範圍全部之土地1筆，為失蹤人丙○○所有，有
  土地登記簿謄本及日據時期土地登記簿謄本、舊手抄土地登記
  簿謄本各1份可證，因丙○○確定居住在台南縣安定鄉六嘉村6
  鄰六塊寮45號，有台南縣政府土地使用編定結果通知書1份可
  證，又因聲請人之先父王發童於民國68年11月13日由台南縣政
  府地籍圖重測土地標示變更結果通知書，其內載明六塊寮3621
  地號，以先父王發童名義繳納地價稅，此有繳款書可證，今聲
  請人於97年3月19日向安定鄉戶政事務所申請土地所有權人丙
  ○○之戶籍資料，已於97年3月19日答覆所請日據時代戶籍謄
  本，本所係由明治39年之後日據時期戶口調查簿及35年光復迄
  今戶籍登記資料，查無名為「丙○○」該人名紀錄資料可證，
  顯然該地迄今無合法管理人。
(二)聲明人所居住屋齡已老舊，每到梅雨季節，全家大小都可以聽
  到雨水滴落聲，與全家大小為伍，因失蹤人所佔用3621地號，
  恰好在中間，如聲明人等要建造房屋無法相銜接，分須對失蹤
  人丙○○之土地指定國有財產局管理，嗣後國有財產局辦理公
  示催告，宣告死亡，收歸國有，始能向國有財產局承租、購，
  爰請准予選任財政部國有財產局為失蹤人丙○○之財產管理人
  。
三、經查：聲請人主張坐落台南縣安定鄉○○○段第3621地號土
    地為丙○○所有，而現為聲請人使用，該地之地價稅則先後
    由聲請人之父及聲請人所繳納，又該土地四週之土地即同段
    3618之1地號、3620地號、3622地號土地則分別為聲請人所
    有或共有，且前開3621地號土地於36年5月16日辦理之總登
    記所記載之所有權人固為丙○○，惟丙○○之戶籍資料經向
    安定鄉戶政事務所查詢，亦查無戶籍紀錄等事實，業據提出
    土地登記第二類謄本、土地地籍圖重測清冊、台南縣政府土
    地使用編定結果通知書、台南縣稅捐稽徵處75、77、及91至
    95年度地價稅繳款書、台南縣稅捐稽徵處95年度地價稅繳納
    證明書及臺南縣安定鄉戶政事務所函文等件為證（均影本）
    ，是聲請人之主張，自堪信為真實。又聲請人既為失蹤人丙
    ○○所有之台南縣安定鄉○○○段3621地號土地之使用人，
    此有聲請人提出台南縣稅捐稽徵處95年度地價稅繳納證明書
    影本附卷供參，則聲請人就系爭3621地號土地，為取得使用
    之權源，而有辦理承租或購買之必要，是其等就系爭3621地
    號土地自有利害關係。再失蹤人丙○○之所在及生死不明，
    亦查無其他非訟事件法第109條第1項所定順序之財產管理人
    ，上揭事實有臺南縣安定鄉戶政事務所97年3月27日南縣安
    戶字第0970000390號函文影本足憑，則聲請人以利害關係人
    之身分，聲請選任失蹤人丙○○之財產管理人，亦屬有據。
四、按公示催告期限屆滿，無繼承人承認繼承時，其遺產於清償
    債權，並交付遺贈物後，如有剩餘，歸屬國庫，又按非公用
    國有財產以財政部國有財產局為管理機關。民法第1185條、
    國有財產法第12條分別定有明文。本件丙○○既生死不明，
    依法本得聲請死亡宣告，則於宣告死亡後，倘無繼承人承認
    繼承，其遺產自應歸屬國庫；而國有財產局既為管理國家財
    產之法定機關，具有相當之公信力，且熟稔財產管理之法定
    程序，因認以選任財政部國有財產局臺灣南區辦事處臺南分
    處為失蹤人之財產管理人為宜，爰裁定如主文所示。
五、依非訟事件法第21條第1項前段，裁定如主文。
中    華    民    國    98    年    1     月    15    日
                  家事法庭  法  官  林富郎
以上正本係照原本作成。
如對本裁定抗告須於裁定送達後10日內向本院提出抗告狀（附具
繕本），並應繳納抗告費用新台幣1000元整。
中    華    民    國    98    年    1     月    15    日
                            書記官  劉毓如


司法院資訊處製作；財團法人民間司法改革基金會備份。
